臺灣屏東地方法院民事判決
110年度屏簡字第686號
原      告  財政部國有財產署南區分署

法定代理人  黃莉莉  
訴訟代理人  黃慧婷律師
複代理人    陳鈺歆律師
被      告  王密藝  
            王傳宗  
            王傳喜  
            陳王鳳娥
            王鳳美  
            王鳳卿  
兼上二人共同
訴訟代理人  黃王鳳珠
上列當事人間給付補償金事件，本院於民國111年8月18日言詞辯
論終結，判決如下：
　　主  文
一、被告王密藝於繼承被繼承人王如玉之遺產範圍內與被告王傳
    宗、王傳喜於繼承被繼承人王連輝遺產範圍內連帶給付原告
    新台幣（下同）123,069元，及均自110年10月29日起，均至
    清償日止，均按年息5％計算之利息。
二、被告王密藝於繼承王如玉之遺產範圍內應給付原告1,681元
    及自110年10月29日起至清償日止，按年息5％計算之利息。
三、被告王密藝應給付原告9,121元及自111年8月9日起至清償日
    止，按年息5％計算之利息。
四、被告王傳宗、王傳喜應各給付原告10,802元及均自111年8月
    9日起至清償日止，按年息5％計算之利息。
五、被告黃王鳳珠、陳王鳳娥、王鳳美、王鳳卿應各付原告15,3
    48元及均自111年8月2日起至清償日止，均按年息5％計算之
    利息。
六、原告其餘之訴駁回。
七、訴訟費用確定為3,090元由被告王密藝於繼承被繼承人王如
    玉之遺產範圍內與被告王傳宗、王傳喜於繼承被繼承人王連
    輝遺產範圍內連帶負擔66％即2,039元，王密藝、王傳宗、王
    傳喜各負擔4％即各124元，黃王鳳珠、陳王鳳娥、王鳳美、
    王鳳卿各負擔5％即各155元，餘由原告負擔。
八、本判決主文第1項得假執行，被告王密藝、王傳宗、王傳喜
    如各為原告預供123,069元擔保後得免為假執行。
九、本判決主文第2、3、4、5項得假執行；被告王密藝如為原告
    預供1,681元與9,121元；被告王傳宗、王傳喜如各為原告預
    供10,802元；被告黃王鳳珠、陳王鳳娥、王鳳美、王鳳卿如
    各為原告預供15,348元之擔保後，均得免為假執行。　　
    事實及理由
壹、程序方面：
一、按訴狀送達後，原告不得將原訴變更或追加他訴。但有下列
    各款情形之一者，不在此限：二、請求之基礎事實同一者。
    三、擴張或減縮應受判決事項之聲明者。民事訴訟法第255
    條第1項第2、3款分別有明文。原告原起訴之聲明為：⒈被告
    王密藝即王如玉之繼承人即王連輝之再轉繼承人應於繼承被
    繼承人王如玉之遺產範圍內與債務人王傳宗、王傳喜、黃王
    鳳珠、陳王鳳娥、王鳳美、王鳳卿等人即王連輝之繼承人於
    繼承被繼承人王連輝之遺產範圍內，連帶給付原告101,556 
    元，⒉被告王密藝應於繼承王如玉之遺產範圍內給付原告1,6
    54 元，⒊被告王密藝應給付原告7,664 元，⒋被告王傳宗、
    王傳喜應各給付原告9,318元，⒌被告黃王鳳珠、陳王鳳娥、
    王鳳美、王鳳卿應各給付原告27,953元，及均自支付命令送
    達翌日起至清償日止，按年息百分之5 計算之利息；嗣審理
    中追加及變更聲明為：⒈被告王密藝即王如玉之繼承人即王
    連輝之再轉繼承人應於繼承王如玉之遺產範圍內與被告王傳
    宗、王傳喜、黃王鳳珠、陳王鳳娥、王鳳美、王鳳卿於繼承
    被繼承人王連輝遺產範圍內連帶給付原告123,069元，⒉被告
    王密藝即王如玉之繼承人即王連輝之再轉繼承人應於繼承王
    如玉之遺產範圍給付原告1,681元，及前二項均自支付命令
    送達翌日起至清償日止，按年息5％計算之利息。⒊被告王密
    藝應給付原告9,121元，⒋被告王傳宗、王傳喜應各給付原告
    10,802元，⒌被告黃王鳳珠、陳王鳳娥、王鳳美、王鳳卿應
    各付原告32,406元，及前三項均自民事變更訴之聲明書狀繕
    本送達翌日起至清償日止，按年息5％計算之利息，核原告追
    加及變更聲明合於前揭法規定，自得准許。
二、被告王密藝、王傳宗、王傳喜經合法通知，未於言詞辯論期
    日到場，核無民事訴訟法第386條各款所列情形，爰依原告
    聲請，由其一造辯論而為判決。
貳、實體方面
一、原告主張：坐落屏東縣○○市○○段000地號土地（下稱系爭土
    地）為原告所管理之土地，前遭被繼承人王連輝（98年4月1
    1日死亡）在其上搭建未懸掛門牌號碼之磚造平房等地上物
    無權占用系爭土地面積合計80平方公尺，原告依據不當得利
    法律關係請求被告給付上述使用面積相當於租金之使用補償
    金給原告，合計自86年2月1日起到111年6月30日止，按系爭
    土地申報地價5％計算如附表二所示之計算式所示補償金共計
    285,097元，又因系爭土地被占用依據占用期間區分為被繼
    承人王連輝占用期間及繼承發生後被告公同共有前揭房屋占
    用期間，各自按繼承遺產之應繼分範圍內計算各自應分擔之
    部分等語，並聲明：
  ⒈被告王密藝即王如玉之繼承人即王連輝之再轉繼承人應於繼
    承王如玉之遺產範圍內與被告王傳宗、王傳喜、黃王鳳珠、
    陳王鳳娥、王鳳美、王鳳卿於繼承被繼承人王連輝遺產範圍
    內連帶給付原告123,069元，及自支付命令送達翌日起至清
    償日止，按年息5％計算之利息。
  ⒉如主文第2項所示。
  ⒊如主文第3項所示。
  ⒋如主文第4項所示。
  ⒌被告黃王鳳珠、陳王鳳娥、王鳳美、王鳳卿應各付原告32,40
    6元，及自民事變更訴之聲明書狀繕本送達翌日起至清償日
    止，按年息5％計算之利息。
二、被告方面：
  ㈠黃王鳳珠、陳王鳳娥、王鳳美、王鳳卿則以：對於占用系爭
    土地使用面積並無爭執，及按如附表一所示計算金額並無爭
    執，但原告僅能請求最近5年之使用補償金等語置辯，並聲
    明：駁回原告之訴。
  ㈡被告王密藝、王傳宗、王傳喜則未於言詞辯論期日到場，亦
    無提出書狀作何聲明或陳述，以供本院審酌。
三、得心證之理由：
  ㈠經查：系爭土地為原告所管理之土地，前為被告之繼承人王
    連輝占用系爭土地在其上使用搭建有如屏東縣屏東地政事務
    所111年5月11日屏所地二字第11130520000號函覆複丈成果
    圖（下稱附圖）所示A部分面積80平方公尺之範圍，被告繼
    承後系爭土地之地上物仍持續占用其上至今一節，被告黃王
    鳳珠、陳王鳳娥、王鳳美、王鳳卿亦無爭執，但以原告僅能
    請求最近5年之補償金置辯，其餘被告王密藝、王傳宗、王
    傳喜則未於言詞辯論期日到場爭執，而被告占用系爭土地使
    用範圍為80平方公尺，亦有原告提出之土地建物查詢資料、
    使用現況略圖、使用補償金計算表可稽（見本院支付命令卷
    第11至19頁），並經本院會同兩造勘驗現場無誤，及囑託屏
    東縣屏東地政事務所派員實施測量，有本院勘驗筆錄、屏東
    縣屏東地政事務所111年5月11日屏所地二字第11130520000
    號函覆複丈成果圖可參（見本院卷第47至50頁），原告主張
    被告之被繼承人王連輝是自86年2月起開始無權占用系爭土
    地至今持續中一節核屬可採。
  ㈡按城市地方房屋之租金，以不超過土地及其建築物申報總價
    年息10％為限；土地法第97條第1項定有明文。所謂土地價額
    係指法定地價而言，土地所有權人依土地法所申報之地價，
    為法定地價；公有土地，以各該宗土地之公告地價為申報地
    價，免予申報，土地法施行法第25條、土地法第148條及平
    均地權條例施行細則第21條分別有明文規定。而此於占用土
    地性質上相當於租金之補償金審酌可為參考基準。又按利息
    、紅利、租金、贍養費、退職金及其他一年或不及一年之定
    期給付債權，其各期給付請求權，因五年間不行使而消滅，
    民法第126條亦有明文，次按「租金之請求權因五年間不行
    使而消滅，既為民法第一百二十六條所明定，則凡無法律上
    之原因，而獲得相當於租金之利益，致他人受損害時，如該
    他人之返還利益請求權，已逾租金短期消滅時效之期間，對
    於相當於已罹於消滅時效之租金之利益，即不得依不當得利
    之法則，請求返還。其請求權之時效期間，仍應依前開規定
    為五年，此為本院所持之見解。」，最高法院96年度台上字
    第2660號民事裁判意旨可供參考。
　㈢而查，系爭土地原為被繼承人王連輝占用，王連輝已於98年4
    月11日死亡，有除戶謄本可稽，其遺產應由當時生存之法定
    定繼承人即其子女即被告黃王鳳珠、陳王鳳娥、王鳳美、王
    鳳卿與孫子女即被告王如玉、王傳宗、王傳喜代位繼承王連
    輝之次子王朝財（已於97年3月24日死亡)之應繼分，其等應
    繼分分別為被告黃王鳳珠、陳王鳳娥、王鳳美、王鳳卿各是
    5分之1，王傳喜、王傳宗、王如玉（嗣後於100年6月13日死
    亡）各是15分之1，而因王如玉嗣後死亡,其應繼分應由其母
    親王密藝再轉繼承之，而前述被繼承人王連輝、王如玉之繼
    承人均無拋棄繼承等情，有除戶謄本、繼承系統表、戶籍謄
    本（見支付命令卷第33至49頁）、本院屏東簡易庭查詢表（
    本院卷第23頁)可稽，故王連輝自86年2月起至98年4月11日
    之無權占用應支付之不當得利補償金債務，依法應由上開繼
    承人共同繼承之。其中王密藝繼承自王如玉部分，以其100
    年繼承時，民法第1148條於98年6月10日修正第2項規定為繼
    承人對於被繼承人之債務，以因繼承所得遺產為限，負清償
    責任，故而王密藝對於本件不當得利補償金之債務，應於繼
    承王如玉所得遺產範圍負清償責任，其餘被告則於王連輝98
    年4月11日死亡時，上述法條第2項有關繼承人對於繼承開始
    後，始發生代負履行責任之保證契約債務僅負有限責任之規
    定，然因原告僅請求被告王傳宗、王傳喜、被繼承人王如玉
    、黃王鳳珠、陳王鳳娥、王鳳美、王鳳卿於繼承被繼承人王
    連輝遺產範圍內負擔給付義務，自得許可之。
  ㈣又按，時效中斷，限於當事人、繼承人、受讓人之間始有效
    力 (民法第一百三十八條) ，故時效之中斷僅有相對的效力
    。所謂當事人者，係關於致時效中斷行為之人，故連帶債務
    人中之一人對債權人承認債務，對該債務人債權之消滅時效
    雖因而中斷，但對其他債務人，債權之消滅時效並不中斷（
    最高法院56年台上字第1112號民事判決先例意旨參見）；連
    帶債務人中之一人發生時效中斷之事由，除該債務人應分擔
    之部分外，對他債務人並不生效力，此觀諸民法第一百三十
    八條及第二百七十九條之規定甚明（最高法院73年度台上字
    第2128號民事裁判意旨參見），因此被告黃王鳳珠、陳王鳳
    娥、王鳳美、王鳳卿於本件提出5年時效抗辯，其效力不及
    於未到場被告王傳喜、王傳宗、王密藝等人，該3人之請求
    權消滅時效抗辯，依上開說明並不中斷。
　㈤而查，關於原告所管理系爭土地應以附表一占用面積按本件
    土地各該年度申報地價依年息百分之5計算使用補償金，此
    為被告所不爭執，而原告前於110年4月30日具狀為支付命令
    聲請，有本院收文戳記可參（見支付命令卷第5頁），故以
    該時起中斷時效，回溯計算5年，原告可請求金額是從105年
    7月31日起到起訴後追加到111年6月30日止之補償金債權，
    則附表一中自86年2月到105年7月30日之使用補償金部分因
    原告先前未曾請求，故該部分之請求權對被告黃王鳳珠、陳
    王鳳娥、王鳳美、王鳳卿已經罹於5年時效，而附表二之編
    號1至3各項金額如何給付說明如下：
　⑴附表二編號3中之105年7月31日到111年6月30日止之金額應由
    被告7人共同繼承之，被告各應繼分為王密藝、王傳宗、王
    傳喜各15分之1，被告黃王鳳珠、陳王鳳娥、王鳳美、王鳳
    卿各5分之1，金額共計76,741元【（計算式：2558417／24＋
    10661／30＝18,157）＋25,584＋＋26,400＋6,600＝76,741元】，
    被告王密藝、王傳宗、王傳喜各負擔15分之1即是5,116元，
    被告黃王鳳珠、陳王鳳娥、王鳳美、王鳳卿各負擔5分之1即
    是15,348元。
　⑵其餘86年2月到105年7月29日之補償金參照附表二之計算式，
    被告王密藝、王傳宗、王傳喜因未到場爭執，被告王傳喜、
    王傳宗、王密藝之請求權消滅時效並不中斷，而被告間因為
    繼承時點與自己自己占用之不當得利給付義務各如附表二之
    計算式各負償還義務，其中①附表二編號1中之123,069元由
    被告王密藝、王傳宗、王傳喜連帶給付如主文第1項所示；②
    附表二編號2中之25,213元、被告王密藝、王傳宗、王傳喜
    各負擔15分之1即是1,681元；③附表二編號3中之136,815元
    ，被告黃王鳳珠、陳王鳳娥、王鳳美、王鳳卿僅就其中之76
    ,741元各負擔5分之1即是15,348元（同前述⑴說明），被告
    王密藝、王傳宗、王傳喜各負擔15分之1即是9,121元。
　⑶從而被告各應給付原告之金額如主文第1至5項所示為有理由
    ，其中被告黃王鳳珠、陳王鳳娥、王鳳美、王鳳卿部分如主
    文第5項所示，超過5年之請求部分得拒絕清償，原告請求核
    屬無據，應駁回之；被告王密藝、王傳喜、王傳宗各應給付
    原告如主文第1至4項所示。
  ㈥又給付無確定期限者，債務人於債權人得請求給付時，經其
    催告而未為給付，自受催告時起，負遲延責任。其經債權人
    起訴而送達訴狀，或依督促程序送達支付命令，或為其他相
    類之行為者，與催告有同一之效力；遲延之債務，以支付金
    錢為標的者，債權人得請求依法定利率計算之遲延利息；應
    付利息之債務，其利率未經約定，亦無法律可據者，週年利
    率為百分之5，民法第229條第2項、第233條第1項前段及第2
    03條分別定有明文。經查，原告本件使用補償金並未約定清
    償期限，先前亦未曾催告履行過，故原告應於本件支付命令
    送達被告請求履行給付補償金後，被告仍未履行時才發生遲
    延責任，而被告至今尚未給付，故應自支付命令送達被告之
    翌日才起算遲延責任，從而，原告請求被告給付原告如主文
    第1至5項所示及自支付命令送達翌日或民事變更訴之聲明書
    狀繕本送達翌日起算之利息（支付命令繕本送達被告各是被
    告王傳宗、王傳喜、王密藝、黃王鳳珠均110年10月18日寄
    存送達，故於110年10月28日生效，被告陳王鳳娥、王鳳美
    、王鳳卿均110年10月14日送達、民事變更訴之聲明書狀送
    達被告之時間各是被告王傳宗、王傳喜、王密藝均111年7月
    29日寄存送達，故於111年8月8日生效，被告黃王鳳珠、陳
    王鳳娥、王鳳美、王鳳卿額是111年8月1日送達，見支付命
    令卷第73至83頁、本院卷第75至79頁送達證書），即各如主
    文第1至5項所示之日起至清償償日止，按年息百分之5計算
    之利息，即屬有據，超過此範圍之請求即屬無據。
　㈦綜上所述，原告依據不當得利法律關係請求給付使用補償金
    ，請求被告給付原告各如主文第1至5項所示金額與利息，為
    有理由，應予准許；逾此部分之請求為無理由，應予駁回。
四、本件原告勝訴部分係就簡易程序為被告敗訴之判決，依據民
    事訴訟法第389條第1項第3款規定應依職權宣告原告勝訴部
    分得假執行，並依準用同法第392條第2項規定職權酌定被告
    預供擔保金後得免為假執行，並確定訴訟費用3,090元由被
    告各負擔比例如主文第7項，餘由原告負擔。
五、訴訟費用負擔依據：民事訴訟法第79條、第85條第1項、第8
    7條第1項。
中　　華　　民　　國　　111 　年　　8 　　月　　30　　日
                   屏東簡易庭     法　官  潘  快
正本係照原本作成。
如不服本判決，應於送達後廿日內，向本院提出上訴狀並表明上
訴理由，如於本判決宣示後送達前提起上訴者，應於判決送達後
廿日內補提上訴理由書（須附繕本）。如委任律師提起上訴者，
應一併繳納上訴審裁判費。
中　　華　　民　　國　　111 　年　　8 　　月　　30　　日
                                  書記官　鍾嘉芸
附表一：月補償金計算式：公告地價×占用面積×年息率／12 
占用期間 申報地適用年份 申報地價元/㎡ 占用面積 （平方公尺） 年息率 每月相當租金之利益 經歷月數 應繳金額 0000-0000 8307 3000 80 0.05 1,000 4 4000 0000-0000 8607 3000 同上 同上 1,000 16 16000 0000-0000 8907 3000 同上 同上 1,000 42 42000 0000-0000 9301 2900 同上 同上 966 36 34776 0000-0000 9601 2900 同上 同上 966 36 34776 0000-00000 9901 2900 同上 同上 966 36 34776 00000-00000 10201 2900 同上 同上 966 36 34776 00000-00000 10501 3200 同上 同上 1,066 24 25584 00000-00000 10701 3200 同上 同上 1,066 24 25584 00000-00000 10901 3300 同上 同上 1,100 24 26400 00000-00000 11101 3300 同上 同上 1,100 6 6600 
 
 附表二：原告主張之補償金計算式　
編號及占用期間 無權占用人 使用補償金 應給付原告之金額 1、86年2月至98年4月11日止 王連輝（98年4月11日死亡） 123,069元 ｛4,000＋16,000＋42,000＋34,776）＋【附表一中86.2-95.12】＋月補償金966×27.4月－【96.1-98.4.11】－溢繳175＝123,069.｝ 123,069元 王如玉、王傳宗、王傳喜、黃王鳳珠、陳王鳳娥、王鳳美、王鳳卿連帶給付。 2、98年4月12日至100年6月13日 王如玉（100年6月13日死亡）、被告王傳宗、王傳喜、黃王鳳珠、陳王鳳娥、王鳳美、王鳳卿等7人  25,213元 月補償金966×26.1月＝25,213元 王如玉、王傳宗、王傳喜（15分之1）：1,681元。 黃王鳳珠、陳王鳳娥、王鳳美、王鳳卿：5分之1：5,043元 3、100年6月14日到111年6月30日止 王密藝、被告王傳宗、王傳喜、黃王鳳珠、陳王鳳娥、王鳳美、王鳳卿等7人 136,815元 （月補償金966×18.5月【100.6.14-101.12.31】34,776＋25,584＋25,584＋26,400）＋【附表一中102.1-111.6】＝136,815） 王密藝、王傳宗、王傳喜（15分之1）：9,121元。 黃王鳳珠、陳王鳳娥、王鳳美、王鳳卿：5分之1：27,363元 備註：原告求償金額如右列1至3所示 1、被告7人連帶給付123,069元。 2、王密藝、王傳宗、王傳喜各應給付原告共10,802元 （1681＋9121＝10802） 3、黃王鳳珠、陳吳鳳娥、王鳳美、王鳳卿各應給付原告32,406（5043＋27363＝32406元）